【裁判字號】    89,台非,488
【裁判日期】    891221
【裁判案由】    違反山坡地保育利用條例
【裁判全文】
最高法院刑事判決                                八十九年度台非字第四八八號
    上訴人  最高法院檢察署檢察總長
    被  告  甲○○
右上訴人因被告違反山坡地保育利用條例案件，對於台灣高等法院花蓮分院中華民國
八十七年一月十四日第二審確定判決（八十六年度上更(一)字第七八號，起訴案號：台
灣花蓮地方法院檢察署八十四年度偵字第三二○六號），認為違法，提起非常上訴，
本院判決如左：
    主  文
原判決關於違背法令之部分撤銷。
    理  由
非常上訴理由稱：「按判決不載理由或所載理由矛盾者當然為違背法令，刑事訴訟法
第三百七十九條第十四款定有明文。原判決於事實欄認定被告甲○○於八十三年間曾
因在花蓮縣豐濱鄉○○○段八之三地號土地上搭建房屋等工作物，經法院以其違反山
坡地保育利用條例判處罪刑確定在案，並於八十四年二月二十三日經執行檢察官到現
場執行拆除工作，排除甲○○之占有使用之狀態，詎甲○○竟復基於概括之犯意，意
圖為自己不法之利益，於八十四年三月初，明知在上開豐濱鄉○○○段八之三地號（
該地於七十六年十一月十八日由國有，有償撥交花蓮縣豐濱鄉公所使用）之都市計畫
內土地，並無使用之權源，猶在上開土地如附圖所示二之部分，利用經檢察官執行時
所拆除下來之廢料，與其不知情之子鄭秋明共同搭建木造鐵皮屋一間，面積約四十九
平方公尺，供其與女兒居住；再於八十四年五月間，在該屋之前方即花蓮縣豐濱鄉○
○段二一四地號（地目為道，亦為山坡地）如附圖所示一之部分，利用花蓮縣政府在
附近作工程所剩餘之混凝土廢料，由該機關不知情之承包商之司機葉榮福以車輛載運
至前揭木造鐵皮屋之正前方倒下後，由甲○○舖平成水泥地約有四十二平方公尺，並
在上撐起黑色之篷子為頂，充作車庫使用，迄八十四年八月間始為花蓮縣豐濱鄉公所
發覺。而維持第一審所為論處被告連續竊佔罪刑之判決。惟查：原判決既於事實欄認
定被告竊佔之花蓮縣豐濱鄉○○段二一四地號為山坡地，被告於該地上以混凝土廢料
舖平成水泥地約有四十二平方公尺，並在上撐起黑色之篷子為頂，充作車庫使用，則
被告即係在山坡地內擅自設置工作物，原判決認被告不成立山坡地保育利用條例第三
十四條第一項之罪，即有事實與理由矛盾之違法。又檢察官係以被告竊佔花蓮縣豐濱
鄉○○○段八之三地號國有山坡地，擅自設置工作物，一行為涉犯山坡地保育利用條
例第三十四條第一項及刑法第三百二十條第二項二罪，為想像競合犯，提起公訴，並
請從一重論處，原審認被告所犯重罪部分之山坡地保育利用條例第三十四條第一項犯
罪不能證明，並未說明任何認定之理由，亦有判決不載理由之違法，且於判決結果顯
有影響，案經確定，爰依刑事訴訟法第四百四十一條、第四百四十三條提起非常上訴
，以資糾正」等語。
本院按科刑判決所認定之事實，與其所採用之證據不相適合，即屬證據上之理由矛盾
，依刑事訴訟法第三百七十九條第十四款之規定，其判決當然為違背法令。經查本件
第一審判決係認定被告甲○○基於為自己不法利益之概括犯意，於民國八十四年三月
初，竊佔花蓮縣豐濱鄉○○○段八之三地號（該地於七十六年十一月十八日由國有，
有償撥交花蓮縣豐濱鄉公所使用）土地，面積約四十九平方公尺，搭建木造鐵皮屋一
間；又於八十四年五月間，在該屋之前方，竊佔同鄉○○段二一四地號之土地約四十
二平方公尺，舖設水泥地面，並在其上撐起黑色篷子為頂，充作車庫使用等情；並於
理由欄內，說明被告竊佔之前揭土地，均係都市計畫內土地，有卷附之花蓮縣政府相
關公函及土地登記簿謄本等可稽，並非山坡地，尚不構成山坡地保育利用條例第三十
四條第一項在山坡地內擅自設置工作物之罪名（見第一審判決理由三）。原判決亦於
理由欄內，援用上開證據，說明各該土地為都市計畫內土地，並認第一審判決認事用
法均無違誤，而予維持，駁回被告在第二審之上訴，乃竟於事實欄內記載前開豐濱鄉
○○段二一四地號之土地，為山坡地等情，揆諸前引說明，自有判決理由矛盾之違背
法令。案經確定，非常上訴意旨執以指摘，為有理由，惟原判決尚非不利於被告，且
第一審判決並無如同原判決之違誤情形，應僅將原判決關於違背法令之部分撤銷，以
資糾正。至檢察官起訴被告涉犯山坡地保育利用條例第三十四條第一項之罪嫌部分，
原判決已於理由二之(二)及理由六部分，分別說明前揭土地為都市計畫內土地，及不能
證明被告有違反山坡地保育利用條例之犯行，毋庸另為無罪之諭知等旨，其論述縱稍
欠周全，亦與判決不載理由之違背法令情形，並不相當，非常上訴意旨此部分之指摘
，尚屬誤會，併予敘明。
據上論結，應依刑事訴訟法第四百四十七條第一項第一款前段，判決如主文。
中      華      民      國    八十九    年     十二     月    二十一    日
                              最高法院刑事第十二庭
                                  審判長法官  林  增  福
                                        法官  劉  敬  一
                                        法官  楊  商  江
                                        法官  邵  燕  玲
                                        法官  郭  毓  洲
      右正本證明與原本無異
                                              書  記  官
中      華      民      國    八十九    年     十二     月    二十九    日


司法院資訊處製作；財團法人民間司法改革基金會備份。
